臺灣臺北地方法院刑事判決　　　　　　　 94年度訴字第693號
公　訴　人　臺灣臺北地方法院檢察署檢察官
被　　　告　戊○○
選任辯護人　陳秀卿律師
被　　　告　辛○○
選任辯護人　張智剛律師
　　　　　　陳昱宇律師
上列被告等因擄人勒贖等案件，經檢察官提起公訴（93年度偵字
第17016號、94年度偵字第8684號），本院判決如下：
    主  文
戊○○、辛○○均無罪。
    理  由
一、公訴意旨略以：
（一）被告戊○○與己○○、壬○○、庚○○、洪睿駿、馬佩君
      、陳冠達、鄧昭志、鍾明峰、乙○○、癸○○、劉宇凱等
      人基於共同犯意聯絡，意圖勒贖，明知丁○○僅積欠被告
      戊○○150萬元，計畫以綁架丁○○牟取不法利益，先由
      被告戊○○向己○○等人提供丁○○住處地址，再由庚○○率同乙○○、癸○○、鄧昭志、鍾明峰、陳冠達、洪睿
      駿等人，於92 年11月5日，在新竹市○○路○段599號前，
      強押丁○○至上開「刑場」，被告戊○○即動手毆打丁○○臉部，庚○○、乙○○等人則以繩索綑綁丁○○手腳，
      再以滾燙熱水燙張女，乙○○並並強灌張女尿液，又以冰
      塊強行塞入丁○○鼻子，強行灌水，庚○○、乙○○、洪
      睿駿等人復嚇令張女立於冰塊之上，復以電擊棒電擊張女
      ，又輪流以腳踹丁○○腹部，致張女脾臟破裂、左側大腸
      挫傷、後腹腔兩處撕裂傷、右手腕及大腿二度燙傷、內出
      血、大小便失禁、極盡凌虐之能事；乙○○又以丁○○手
      機通知丁○○之女彭淑美，要求彭淑美籌款50萬元，並對
      彭淑美恫嚇稱：趕快籌錢，不然砍掉丁○○腳筋等語，之
      後，彭淑美僅籌到2萬元，乙○○以電話取得被告戊○○
      同意後，才將丁○○離去。因認被告戊○○涉有共同妨害
      自由及共同加重強盜等罪嫌云云。
（二）被告辛○○前與丙○○有7百餘萬元債務糾紛，委由全國
      信用管理有限公司（下稱全國公司）代為向丙○○催討，
      雙方在臺北市松山區調解委員會成立調解，以1百萬元和
      解；被告辛○○明知因和解而拋棄其餘債權，仍忿忿不平
      ，遂與全國公司實際負責人己○○等人商議，意圖勒贖，
      以綁架丙○○手法，追討剩餘債務；謀議既定，遂由己○○率領壬○○等人於民國92年9月24日下午2時許，在臺北
      市中正區○○○路、鎮江街口，將丙○○強押回臺北市○○○路288號（下稱刑場），先由庚○○、壬○○、己○○、癸○○等人強脫丙○○衣物，再以膠帶綑綁丙○○雙
      手、雙腳，並徒手痛毆及以電擊棒（未扣案）電擊丙○○
      ，致丙○○多處瘀傷，乙○○則強逼丙○○站在冰水中，
      並以電扇吹拂凌虐，之後，乙○○又以丙○○電話要求丙○○妻子籌措現金130萬元，並恫嚇丙○○妻子稱：不能
      報案，否則，讓丙○○死得很難看等語，直至同日下午11
      時許，丙○○妻子僅籌得30萬元，乙○○即以電話通知丙○○妻子到臺北市○○區○○路德安百貨旁之麥當勞餐廳
      ，將該30萬元交給丙○○債權人即被告辛○○，乙○○復
      於翌（25）日再要求丙○○妻子電匯93萬元給被告辛○○
      。庚○○並嚇令丙○○簽發面額10萬元本票1百張（自92
      年11月20日起，每月20日為到期日，共計1千萬元
      ）、及債權債務協調委託書（用以表明丙○○積欠全國公
      司50萬元）後，才讓丙○○離去。因認被告辛○○涉有共
      同妨害自由及共同加重竊盜等罪嫌云云。
二、按犯罪事實應依證據認定之，無證據不得認定其犯罪事實；
    不能證明被告犯罪者，應諭知無罪之判決，刑事訴訟法第
    154條第2項、第301條第1項分別定有明文。又刑事訴訟法上
    所謂認定被告犯罪事實之證據，係指足以認定被告確有犯罪
    行為之積極證據而言，苟積極證據不足為不利於被告事實之
    認定時，即應為有利於被告之認定，更不必有何有利之證據
    ，最高法院著有29年上字第3105號及30年上字第816號判例
    足稽。再共同被告所為不利於己之陳述，固得採為其他共同
    被告犯罪之證據，惟此項不利之供述，依刑事訴訟法第156
　　條第2項之規定，仍應調查其他必要之證據，以察其是否與
    事實相符，自難專憑此項供述，為其他共同被告犯罪事實之
    認定，最高法院著有31年上字第2423號判例可稽。
三、訊據被告戊○○及辛○○均堅決否認有何共同妨害自由及共
    同加重強盜犯行，被告戊○○辯稱：伊僅是委託經政府立案
    之全國公司催討債務，對該公司暴力討債之方式均不知情，
    該公司以私行拘禁方式剝奪他人行動自由及強盜等強暴脅迫
    犯行，均非伊委託之初衷，亦未得伊同意，伊亦無為自己或
    第三人不法所有之意圖，亦並無因委託全國公司催討債務而
    取得任何財物或使被害人交付財物予被告，實不應令伊負責
    等語；被告辛○○辯稱：伊從未與丙○○達成調解，伊僅委
    託經濟部登記有案之全國公司要求丙○○清償所欠之債務，
    雙方並約定，全國公司因收取帳款而觸法與委託人無關，全
    國公司實際負責人己○○並曾口頭表示將以合法方式討債，
    而全國公司討債進行之程度與方法伊均不知情，自無犯意之
    聯絡，且丙○○被綁期間，伊從未到場等語。經查：
（一）關於被告戊○○部分：
    1.查全國公司為經濟部核准設立之公司，營業項目中有「逾
      期應收帳款管理服務業」，是被告戊○○辯稱其係委託政
      府立案之全國公司合法催討債務所言非虛。
    2.被害人丁○○雖指稱遭己○○等人以討債手段，押至刑場
      凌虐，然此僅證實己○○等人確有擄人勒贖犯行，然無法
      證明被告戊○○有參與凌虐及擄人勒贖犯行或被告戊○○
      有何教唆或幫助等行為。
    3.證人癸○○雖於偵查中證稱被告戊○○於被害人丁○○遭
      綁至刑場時亦在場等情，然證人癸○○於本院審理時證稱
      ：「（是否認識在庭之被告戊○○？）不認識，而且沒有
      見過。（你知不知道在全國公司曾經有一個案件是由戊○○委託討債知識？）去討債去委託的事情我都不曉得，我
      是屬於公司的小弟，人家叫我做什麼我就做什麼，至於何
      人委託討債的我都不曉得。」（參本院95年12月15日審判
      筆錄第5頁）。證人癸○○既不認識亦未見過被告戊○○
      ，卻又證稱被告戊○○當時在場，其證詞前後反覆，是尚
      難以其證詞證明被告涉犯共同妨害自由及加重強盜之犯行
      。
    4.按被告以外之人於審判外之言詞或書面陳述，除法律有規
      定者外，不得作為證據；又證人之個人意見或推測之詞，
      除依實際經驗為基礎者外，不得作為證據，刑事訴訟法第
      159條第1項及第160條分別定有明文。證人庚○○於偵查
      中雖證稱：「... 丁○○那件事她姊姊找我們的，確定是
      她姊姊，當初委託我覺得不是單純處理債務，當時他拿20
      萬給己○○，意思是要修理丁○○，...戊○○看不過去
      ，先拿20萬給我們，我原本不知道有20萬委託費這件事，
      是要放丁○○走當天，我原本是以債務催收方向在走，但
      發覺丁○○沒經濟能力償還，我跟己○○報告丁○○無法
      還款的事，己○○跟我說沒關係我們有20萬元在，我進一
      步追問，己○○才跟我說20萬是戊○○要給我們吃飯走路
      的錢，所以我覺得20萬好像是要教訓丁○○的錢。... 」
      等語（參93年偵字第17016號卷第190至191頁），然查：
      被告戊○○係被害人丁○○之妹妹，是證人庚○○稱被告
      為被害人之姊姊即與事實不符。證人庚○○聽聞被告曾拿
      20萬給己○○，然此事乃證人聽聞己○○所言，係屬傳聞
      證據，依前揭刑事訴訟法第159條第1項規定，此證言應無
      證據能力。證人庚○○稱「我覺得20萬好像是要教訓丁○○的錢」，此僅乃證人之個人推測，依前揭刑事訴訟法第
      160條規定，亦無證據能力。又證人庚○○為妨害自由、
      加重強盜被害人之共犯，其證詞本即有迴護自身犯行之可
      能，是尚難以其上開與事實不符及無證據能力之證言，證
      明被告即有公訴人所指犯行。
    5.證人乙○○先於偵訊時證稱：「（誰打丁○○？）當天早
      上6、7點到公司，己○○還不在，他去帶戊○○過來，車
      子停好人帶進去，庚○○叫我去停車，我停車回來看見丁○○被綁，我不知道誰綁他，己○○應有打電話給庚○○
      ，說公司不要留這麼多人，因為我與癸○○值班我們要先
      走，我去上廁所時聽到丁○○講一句話『不然叫我女兒出
      來賣』，我聽到外面有人打他的聲音，乒乒乓乓的聲音，
      我一聽覺得很火大剛好我在洗手間，我就拿杯子裝我的尿
      混水灌丁○○，並跟丁○○說我要下班了，接著我與大砲
      （癸○○）一起離開。（誰先動手打丁○○？）我沒看到
      。」等語（參前揭偵查卷第204至205頁），然其又於本院
      審理時改稱：「（戊○○到現場後有無對丁○○做什麼？
      ）我有看到戊○○打丁○○。當天帶回後，叫丁○○坐著
      ，眼睛矇住，由庚○○問他事情，問到後面庚○○跟我們
      說不要動他，等己○○來，己○○跟戊○○一起來之後，
      幾點我不曉得。己○○用熱開水燙丁○○的腳，後來戊○○打丁○○巴掌，身體好像也有，我確定一定戊○○有打
      丁○○幾巴掌，戊○○就問丁○○一些事情，這些事我們
      就沒有聽，旁邊的人都撤開，我就出去買早點，回來就沒
      有看到人，我回去後戊○○和己○○都不見了，只有剩下
      丁○○。... （戊○○打丁○○這件事是你親眼看到的，
      還是癸○○跟你說的？）是我親眼看到的。」等語（參本
      院95年12月15日審判筆錄第10至11頁）；而被害人丁○○
      於警訊、偵查及本院審理時均未曾表示被告戊○○曾到綁
      架、凌虐現場，僅表示在場只有一個女生聲音出現，及曾
      聽聞歹徒以電話向被告戊○○聯繫；衡諸常情，若被告曾
      到場毆打被害人，或與人談話，丁○○當可直指及辨出係
      被告戊○○至現場毆打其，且被告即曾親見討債情況，而
      在場之共犯可向被告當面交代討債處理事宜，何須打電話
      給被告？是被告戊○○並未到刑場，自不可能打被害人幾
      巴掌，而證人乙○○之證詞前後反覆矛盾，委屬迴護卸責
      之詞，不足採信。
    6.而被害人丁○○診斷證明書及受傷照片4張僅能證明被害
      人遭凌虐之事實，然不足以證明被告有何犯行。
    7.既被告戊○○僅係委託全國公司催討債務，其委託行為與
      全國公司後續如何妨害自由、加重強盜之犯行並無涉，更
      難以其委託行為即堪認其有前開犯行之共同犯意；是被告
      戊○○上開辯解應屬實在；此外，復無其他積極證據足資
      認定被告戊○○有何公訴人所指訴之共同妨害自由、加重
      強盜之犯行。揆諸前揭規定意旨及說明，自應為被告戊○○無罪之諭知，以示慎審。
（二）關於被告辛○○部分：
    1.查全國公司為經濟部核准設立之公司，營業項目中有「逾
      期應收帳款管理服務業」，又被告辛○○與全國公司所訂
      立之委任契約書第十條規定：「契約成立後，全國因收取
      帳款時疏忽而處法，其一切民、刑事責任與委託人無關。
      全國於委託期間不得有超越委託範圍外行為，若有處理失
      當應由全國承辦人自行負責，與甲方無關。」，有全國信
      用管理有限公司委任契約書在卷可稽（見本院卷(一)第55頁
      ）。而證人甲○○於本院審理時亦表示：「（簽委託契約
      時，己○○有無告訴妳們他們催收帳款會以合法方式？）
      他有表示。」等語（參本院96年1月23日審判筆錄第12頁
      ）。是被告辛○○辯稱其係委託經濟部核准設立之全國公
      司合法催討債務所言非虛。
    2.被害人丙○○與被告辛○○間有370萬元債權債務關係，
      此為被害人所不爭執，亦有前開全國信用管理有限公司委
      任契約書可參，而起訴書誤植為700餘萬元，容有誤會。
      查臺北市松山區調解委員會由全國公司代理申請調解之債
      務者，僅有甲○○委託之部分，並不包含被告辛○○及李
      竹甫之債務部分，此有臺北市松山區調解委員會調解書附
      卷可證，則既臺北市松山區調解委員會調解部分不包含被
      告辛○○之債權部分，則被告與被害人間之債權債務關係
      並未消滅，則嗣後被告辛○○為追索被害人所欠之債務而
      委由政府許可設立之全國公司催討債務，其取得金錢並無
      不法之意圖，是公訴意旨認被告對被害人之債權已然和解
      而興勒贖之意圖等情，顯與事實有所出入。
    3.全國公司人員向被告辛○○表示將以合法方式催討債務，
      而全國公司又係經濟部核准設立登記之公司，則難認被告
      對全國公司暴力討債之方式有所認識，足見被告辛○○與
      己○○等人間並無妨害自由、加重強盜等犯意聯絡。
    4.證人癸○○於本院審理時證稱：「（丙○○在你看護時間
      內，你有無見過被告辛○○在場？）沒有看過，我不認識
      。」等語（參本院95年12月15日審判筆錄第4頁）。證人
      乙○○亦證稱：「（你在場這段期間，你有無看到辛○○
      ？）沒有。我沒有看過辛○○，只有我在打文件資料時有
      看到辛○○。」等語（參本院95年12月15日審判筆錄第18
      頁）。而被害人丙○○於本院93年度訴字第911號案件審
      理時亦證稱：「當時在場我沒有聽到女生的聲音。」，既
      被告辛○○並未在被害人遭綁、凌虐之現場，對被害人遭
      妨害自由、加重強盜等侵害行為自無參與。
    5.又公訴意指以被告辛○○委託己○○等人之佣金高達30萬
      元，遠較委任律師為高，因認被告對己○○等人以暴力逼
      債方式應有預見，然查：被告委託全國公司追討債務，其
      佣金之計算係按收回之金額依比例計算（詳參前揭全國公
      司委任契約書），因此被告於訂立契約之時，對全國公司
      究竟能追回其債權之多寡無法確定，是尚難遽以佣金之多
      寡，作為認定被告是否具有事前之認識之根據。
    6.而被害人丙○○之僅能證明被害人受凌虐之事實，然不足
      以證明被告辛○○有何犯行。
    7.既被告辛○○僅係委託全國公司催討債務，其委託行為與
      全國公司後續如何妨害自由、加重強盜之犯行並無涉，更
      難以其委託行為即堪認其有前開犯行之共同犯意；是被告
      辛○○上開辯解應屬實在；此外，復無其他積極證據足資
      認定被告戊○○有何公訴人所指訴之共同妨害自由、加重
      強盜之犯行。揆諸前揭規定意旨及說明，應為被告辛○○
      無罪之諭知，以示慎審。
四、被告壬○○俟到庭後另行審結。
五、據上論斷，應依刑事訴訟法第301條第1項，判決如主文。
本案經檢察官許鈺茹到庭執行職務。
中　　華　　民　　國　　96　　年　　4 　　月　　3 　　日
　　　　　　　　　刑事第十二庭  審判長法  官  李英豪
                                      法  官  陳慧萍
                                      法　官　曾正龍
以上正本證明與原本無異。
如不服本判決，應於判決送達後10日內，向本院提出上訴狀。
                                      書記官  彭自青
中　　華　　民　　國　　96　　年　　4 　　月　　9 　　日
